【裁判字號】    99,上易,68
【裁判日期】    990617
【裁判案由】    損害賠償
【裁判全文】
臺灣高等法院高雄分院民事判決          99年度上易字第68號
上  訴  人  乙○
被 上訴 人  丙○○
上列當事人間請求損害賠償事件，上訴人對於民國99年1 月26日
臺灣高雄地方法院98年度訴字第2329號第一審判決提起上訴，本
院於99年6月2日言詞辯論終結，判決如下：
    主  文
原判決關於駁回上訴人後開第二項之訴部分，及訴訟費用之裁判
，均廢棄。
被上訴人應給付上訴人新台幣肆拾柒萬玖仟陸佰零捌元及自民國
九十八年十二月一日起至清償日止，按年息百分之五計算之利息
。
其餘上訴駁回。
第一、二審訴訟費用，由被上訴人負擔十分之六，餘由上訴人負
擔。
    事 實 及 理 由
一、上訴人起訴主張：伊前於民國81年12月26日與訴外人郗明華
    簽立眷舍轉讓同意書，受讓高雄縣黃埔新村東三巷95號眷舍
    （下稱系爭眷舍），惟未申請住戶更名，系爭眷舍之登記住
    戶仍為郗明華，迨近年來國防部進行眷村改建，眷村眷舍住
    戶得申請改建後分配新住屋或申請發放購屋補助款，然郗明
    華已死亡，僅其妻鄧從華得向國防部申領購屋補助款，伊乃
    商得鄧從華家人之同意，於97年10月2 日與鄧從華之子郗國
    勝（按：本名為丁○○，郗國勝係其小名）及被上訴人簽立
    「協議及委託書」，約定由伊委託被上訴人代為向國防部申
    領系爭眷舍購屋補助款，伊同意事成之後將補償（即購屋補
    助金）總額30% 給予被上訴人作為工作費。兩造並與鄧從華
    家人約定被上訴人應自工作費中給付70萬元予鄧從華家人，
    且鄧從華領取補助款專用之合作金庫銀行存摺及印章均交由
    被上訴人保管。嗣系爭眷舍經核發購屋補助款新台幣（下同
    ）432 萬3040元，國防部於98年5 月26日核撥第1 次款項21
    5 萬6520元至鄧從華之合作金庫銀行帳戶，詎被上訴人扣除
    其應得之30% 後，竟未將餘額85萬9608元交還伊而逕予侵占
    入己，爰依民法第184 條第1 項規定，求為判決被上訴人應
    給付上訴人85萬9608元及自起訴狀繕本送達之翌日起至清償
    日止，按年利率5%計算之利息。原審判決上訴人敗訴，上訴
    人提起上訴，聲明廢棄原判決，請准如上述之請求。
二、被上訴人則以：上訴人委託伊代理向國防部爭取系爭眷舍之
    所有權益，約定事成之後，上訴人同意將補助總額30% 給伊
    作為工作費，並未言明由伊從工作費中拿出70萬元給郗家人
    。嗣國防部核撥補助款後，大家開始有意見，因伊亦受丁○
    ○委託處理與上訴人間有關眷改所有事宜，98年6 月22日遂
    經里長出面溝通協調下，伊代理丁○○及鄧從華而與上訴人
    簽訂切結書，約定上訴人就系爭眷舍之購屋補助款可領取之
    金額計為238 萬元，於第一次領款時伊已支付上訴人38萬元
    ，並於第二次領款時給付餘款200 萬元予上訴人，實無積欠
    上訴人任何金額等語，資為抗辯。於本院聲明：上訴駁回。
三、經查，上訴人於81年12月26日曾與郗明華簽立系爭眷舍轉讓
    同意書，但未辦理住戶更名，該眷舍登記住戶仍為郗明華，
    嗣國防部進行眷村改建，系爭眷舍戶得申請改建後分配新住
    屋或申請發放購屋補助款，然郗明華已死亡，僅其妻鄧從華
    得向國防部申請購屋補助款，上訴人乃商得鄧從華家人之同
    意，委託被上訴人申領眷舍購屋補助款之事實，業經證人即
    鄧從華之子丁○○到庭證述明確。且上訴人委託被上訴人向
    國防部申領系爭眷舍購屋補助款，上訴人同意事成之後將補
    助款之30% 即129 萬6912元給予被上訴人作為工作費，鄧從
    華之合作金庫銀行存摺及印章亦交由被上訴人保管。嗣系爭
    眷舍獲准核發購屋補助款432 萬3040元，國防部於98年5 月
    26日第一次撥款215 萬6520元，被上訴人於同年6 月2 日給
    付40萬元予丁○○，並於98年6 月22日交付38萬元予上訴人
    ，同日被上訴人依其所稱係代表丁○○及鄧從華而與上訴人
    簽訂切結書，並依上訴人之要求，數日後將鄧從華之合作金
    庫銀行存摺及印章交還上訴人，國防部於98年10月21日第二
    次撥款216 萬6520元，已由上訴人提領完畢等情，為兩造所
    不爭執，堪信為真實。
四、上訴人主張兩造與鄧從華家人約定被上訴人應自工作費中給
    付70萬元予鄧從華家人，國防部於98 年5月26日第一次撥款
    215 萬6520元至鄧從華之合作金庫銀行帳戶，詎被上訴人分
    次提領，於扣除其應得補助款30% 即129 萬6912元後，竟未
    將餘額85萬9608元交付伊，被上訴人雖於98年6 月22日支付
    伊38萬元，但以不返還鄧從華之合作金庫銀行存摺及印章等
    詞要脅伊在切結書上簽名，伊為保障第2 期補助款才在切結
    書上簽名，且被上訴人未經丁○○與鄧從華之同意，竟代丁
    ○○與鄧從華在切結書上簽名，應不生效力等語，被上訴人
    則否認曾言明給付丁○○70萬元，且否認有要脅上訴人簽立
    切結書之情事，並以前揭情詞置辯，是本件爭點在於：(一)被
    上訴人是否同意自其工作費中支出70萬元予鄧從華家人？(二)
    上訴人是否受被上訴人要脅而簽立切結書？丁○○與鄧從華
    是否授權被上訴人與上訴人簽立切結書？該切結書是否發生
    效力？被上訴人得否執該切結書，抗辯上訴人就補助款可領
    取之金額計238 萬元，上訴人已領訖，並無積欠上訴人任何
    款項？等節。
五、本院判斷：
  (一)查被上訴人固否認兩造有與鄧從華家人約定由伊自工作費中
    給付70萬元予鄧從華家人，惟被上訴人自承：丁○○原先要
    求伊給付80萬元，經伊討價還價，伊同意給付50萬元，嗣丁
    ○○以其須配合辦理手續而要求伊再給付10萬元，伊也同意
    ，迨國防部第一次撥款下來，丁○○要求伊再加給10萬元，
    總額70萬元，伊並未同意。伊給付丁○○40萬元，係伊所決
    定，伊有告知上訴人，且伊決定要給丁○○60萬元，並不需
    經上訴人之同意，伊只要知會上訴人即可等語（本院卷第29
    、40至41頁），徵之上訴人委託被上訴人向國防部申領眷舍
    購屋補助款，上訴人同意事成之後將補助款之30% 即129 萬
    6912元給付被上訴人作為工作費等情，為兩造所不爭執，足
    認上訴人主張被上訴人同意由其所得之補助款中給付70萬元
    予丁○○等情非虛。否則如依被上訴人所辯，給付丁○○之
    款項係從核撥之補助款中扣除而非從其所得30 %之補助款中
    支付，因牽扯上訴人之所得額，自應並經上訴人同意而非得
    僅由被上訴人片面決定，該額既係於商議後由被上訴人決定
    同意，足徵鄧從華家人應受之給付，係屬由被上訴人所得30
    % 補助款之工作費中支給。又不論被上訴人同意給付丁○○
    之金額究為60萬元或係丁○○所證之70萬元，此金額既係被
    上訴人同意由其所得30% 補助款之工作費中支給，而無關乎
    上訴人應得補助款中之70% ，自與上訴人無涉。
  (二)被上訴人抗辯：依丁○○於97年12月10日所出具之委託書，
    伊代表鄧從華及其家屬於98年6 月22日與上訴人簽立切結書
    ，約定上訴人就購屋補助款第一次撥款時同意領取38萬元，
    第二次撥款則領取200 萬元，而伊於當時簽立切結書時已給
    付上訴人38萬元，且上訴人已依協議於第二次撥款時領得其
    應領得之200 萬元，故伊未積欠上訴人款項，固據提出切結
    書影本為證。上訴人雖不否認該切結書形式上之真正，惟稱
    ：因為購屋輔助款撥款存摺及印章仍在被上訴人保管中，被
    上訴人威脅伊在切結書上簽名才肯將該購屋輔助款撥款存摺
    及印章交付給伊，伊為保障第二期補助款才在切結書上簽名
    ，但被上訴人並無分配補助款之權利，切結書怎能採信，且
    被上訴人未經丁○○與鄧從華之同意，竟代丁○○與鄧從華
    在切結書上簽名，應不生效力等語。查上訴人於81年即受讓
    系爭眷舍，然因未為住戶更名，致眷村改建未能以其名義申
    領購屋補助款，而委由被上訴人辦理，並有上述之協議委託
    ，依前述協議，上訴人得取得70% 之補助款，餘30% 則由被
    上訴人於給付70萬元或60萬元予丁○○後，由其所得，依社
    會習慣而言，尚屬明確、合理。然本件於委由被上訴人辦理
    後，於98年5 月已第一次撥款，領款戶之存摺及印章，亦均
    由被上訴人保管，即被上訴人受託申領購屋補助款事件，已
    依約順利進行中，並無障礙，但被上訴人竟於98年6 月22日
    以其代理丁○○家人與上訴人簽立切結書，該切結書之內容
    記載上訴人分得之補助款為238 萬元（按：占全部補助款43
    2 萬3040元之比例為55 %）一節，與前述之協議相較，上訴
    人將由可得70% 之購屋補助款，變成所得比例更低，非但與
    處理類似事件所得之補助款差異甚鉅，且衡之常情，本件既
    原已訂有分配比例，上訴人若非嗣後受有脅迫，不可能同意
    改變原有約定，而使自己所得補助款陷於更不利之金額。矧
    有無施以脅迫，於無第三人在場之情形，除非施脅迫者坦承
    不諱，否則難期待由主張被脅迫者負一般之舉證責任，故不
    得不綜合行為人外在行為態樣、事件經過，及其他客觀事實
    ，藉以判斷行為人間是否有被脅迫之情形，始符合經驗法則
    。綜合上述，上訴人顯係因當時被上訴人是處於能力、經驗
    均凌駕於其上，並掌控申領補助款之一切資訊、資料，且補
    助款亦已領取第一期，提款之印章及存摺均由被上訴人保管
    之情形下，因恐受更不利之狀況，而於被上訴人書就之切結
    書上簽名，其主張係因被脅迫而簽名，衡諸上揭說明，應屬
    可採。
  (三)被上訴人雖另辯以：伊處理委任事務約須支付70萬元，上訴
    人預付之38萬元不夠支付，國防部第一次撥款215 萬6520元
    ，伊付了代書費、增值稅、土地稅、車馬費後，再付給丁○
    ○40萬元，餘款由伊保留，以保障其工作費之利潤，伊支出
    之費用尚未結算，如結算結果，應該還給丁○○，伊會給付
    ，之前上訴人不聽伊解釋，才會有98年 6月22日切結書之書
    立，作為本事件之總結云云。惟上訴人否認被上訴人處理委
    任事務支出費用超過38萬元，且被上訴人自承：伊未曾將其
    處理委任事務支付超過38萬元部分之收據提出給上訴人過目
    ，迄今亦未結算等語（本院卷第50頁、45頁）。倘被上訴人
    支出費用超過38萬元，其與上訴人簽立切結書總結本事件時
    ，理應提出收據結算，然其未提出收據結算，已與常情有違
    ，且上訴人既不聽被上訴人解釋，竟同意在記載其所得補助
    款較原約定為低之切結書上簽名，顯悖常理，由此益證上訴
    人所稱其係因被脅迫而在切結書上簽名等語非虛，被上訴人
    所辯自難憑採。
  (四)至證人即切結書簽立時在場之里長甲○○固稱：約定內容就
    是切結書上的內容，他們講好之後就簽字，當天的氣氛是和
    諧的等語。惟上訴人係因被脅迫而同意改變原有約定，已如
    前述，以甲○○另證述：兩造之前的爭執我都不知道，沒
    有來找過我，是要簽切結書的時候才找我等語（本院卷第47
    頁），足認脅迫行為與切結書書立之時間，並非一致，故而
    甲○○之證言，非可據為有利被上訴人之事證。從而該切結
    書既係上訴人因被脅迫所簽立，上訴人以該切結書內容不能
    採信，核其真意在默示撤銷其因被脅迫而為之意思表示，上
    訴人自不受該切結書之拘束。況且經丁○○到庭證稱：當時
    開始要辦眷改，被上訴人說要協調很多地方，為了方便，伊
    才簽了97年12月10日之委託書，伊完全不知道98年6 月22日
    兩造有簽切結書之事情，且伊未授權被上訴人去簽切結書等
    語（本院卷第49頁）。該切結書既係被上訴人代理丁○○與
    上訴人為之，惟被上訴人事先未得丁○○之授權，事後亦未
    得丁○○之承認，應認該切結書之內容對丁○○及上訴人不
    生效。又按無代理權人以本人名義所為法律行為，僅發生其
    法律行為之效果，是否對本人發生效力之問題，並不因本人
    之否認或未加以承認，而使該法律行為之效果歸屬於無權代
    理人（最高法院85年度台上字第3037號判決要旨照）。是
    被上訴人執該切結書抗辯關於補助款分配之爭議，業經最後
    溝通協調而已簽立切結書做為總結，上訴人就補助款可領取
    之金額計238 萬元，上訴人已領訖，伊並無積欠任何款項云
    云，核不足取。
  (五)被上訴人辯稱其於簽立切結書時已給付上訴人38萬元，為上
    訴人所不爭，上訴人雖以伊先墊支38萬元費用，兩造約定此
    費用應由被上訴人所得30% 補助款之工作費中扣除，主張被
    上訴人交付伊38萬元是返還伊先墊支之費用云云，惟被上訴
    人固不否認上訴人先墊支38萬元費用乙事，然辯稱兩造並未
    約定此38萬元應由其所得工作費中支給等語。上訴人主張有
    此約定，但未能舉證證明；且按委任人因受任人之請求，應
    預付處理委任事務之必要費用；受任人因處理委任事務，支
    出之必要費用，委任人應償還之，為民法第545 條、第546
    條第1 項分別所明定，是處理委任事務之必要費用，無由受
    任人所得報酬支給之理。上訴人主張38萬元費用依約應由被
    上訴人所得30% 補助款之工作費中扣除，故被上訴人所交付
    之38萬元係返還伊墊支之費用云云，洵不足採。
  (六)按因故意或過失，不法侵害他人之權利者，負損害賠償責任
    ，民法第184 條第1 項前段定有明文。上訴人委託被上訴人
    向國防部申領眷舍購屋補助款，上訴人同意事成之後將補助
    款之30%即215萬6520元給付被上訴人作為工作費，被上訴人
    並受託保管該購屋輔助款撥款存摺及印章，嗣98年5 月26日
    國防部第一次撥款215萬6520元，其中129萬6912元得由被上
    訴人取得，上訴人並無爭執，則被上訴人提領129 萬6912元
    即足，餘款85萬9608元應交還上訴人，詎被上訴人將第一期
    補助款215 萬6520元全部提領後，於98年6 月22日僅交付上
    訴人38萬元，同日竟脅迫上訴人簽立切結書，藉此主張並無
    積欠上訴人任何款項，其拒不交還餘款47萬9608元，顯有據
    為己有之意思甚明，已侵害上訴人就該47萬9608元之財產權
    ，其故意不法侵占補助款之侵權行為，洵堪認定，依上開規
    定，自應負損害賠償責任。
六、綜上所述，上訴人基於侵權行為法律關係，請求被上訴人賠
    償47萬9608元及自起訴狀繕本送達之翌日即98年12月1 日起
    至清償日止按年利率5%計算利息範圍內，為有理由，應予准
    許，逾此部分之請求，為無理由，不應准許。原審就上開准
    許部分判決上訴人敗訴，自有未合，上訴意旨指摘原判決此
    部分不當，求予廢棄改判，為有理由，爰由本院將原判決此
    部分廢棄，改判如主文第2 項所示。至上開不應准許部分，
    原審為上訴人敗訴之判決，核無違誤。上訴意旨求予廢棄改
    判，為無理由，應駁回其上訴。兩造其餘攻擊防禦方法及舉
    證，於判決結果不生影響，爰不逐一論列，併此敘明。
七、據上論結，上訴為一部有理由，一部無理由，依民事訴訟法
    第450 條、第449 條第1 項、第79條，判決如主文。
中    華    民    國    99    年    6     月    17    日
                            民事第六庭
                                審判長法官  許明進
                                法      官  李炫德
                                法      官  徐文祥
以上正本證明與原本無異。
本件不得上訴。
中    華    民    國    99    年    6     月    21    日
                                書  記  官  梁雅華

司法院資訊處製作；財團法人民間司法改革基金會備份。
